【裁判字號】    99,交抗,444
【裁判日期】    991008
【裁判案由】    聲明異議
【裁判全文】
臺灣高等法院高雄分院刑事裁定         99年度交抗字第444號
    抗  告  人  交通部公路總局高雄區監理所
    代  表  人  甲○○
    受  處分人  乙○○
上列抗告人因違反道路交通管理處罰條例聲明異議案件，不服臺
灣高雄地方法院中華民國99年8 月27日裁定（99年度交聲字第22
86號），提起抗告，本院裁定如下：
    主  文
抗告駁回。
    理  由
一、抗告意旨略以：(一)有關「一行為同時觸犯刑事法律及違反行
    政法上義務規定，經檢察官依刑事訴訟法第253 條之1 為緩
    起訴處分後，行政機關得否就該違反行政法上義務再處以行
    政罰」之事項，法務部行政罰法諮詢小組第一次會議紀錄「
    緩起訴者乃附條件的不起訴處分，亦即是不起訴的一種。」
    此觀諸刑事訴訟法第256 條規定自明。檢察官為緩起訴處分
    時依刑事訴訟法第253 條之2 第1 項規定對被告所為之指示
    及課予之負擔，係一種特殊的處遇措施，並非刑罰。故刑事
    訴訟法之緩起訴處分，係行政罰法第26條第2 項所稱之不起
    訴處分之一種，並非行政罰法第26條第1 項所稱之「依刑事
    法律處罰」，從而抗告人應仍得對受處分人裁處罰鍰；(二)按
    汽車駕駛執照為駕駛汽車之許可憑證，依道路交通安全規則
    第61條規定之1 人1 照原則，取得較高一級車類之駕駛執照
    ，准其駕駛較低級車類之車輛，本件受處分人酒後駕車違規
    時所駕駛之輕型機車之資格憑證，為普通小型車駕駛執照，
    故本所於異議人緩刑期滿後，依據道路交通管理處罰條例第
    35條第1 項規定，裁處罰鍰新台幣（下同）45,000元，並吊
    扣異議人普通小型車駕駛執照12個月之處分，施以道安講習
    ，於法有據，無違一事不二罰原則，應無不當，為此提起抗
    告，請求撤銷原裁定，另為適法之裁定等語。
二、原裁定意旨略以：(一)原處分意旨略以：異議人即受處分人乙
    ○○於民國98年2 月11日凌晨0 時55分許，在服用酒類，不
    能安全駕駛動力交通工具之程度後，而駕駛車牌ZYA-177 號
    輕型機車，行經高雄縣鳳山市○○路與瑞興路口時，因騎車
    情況不穩定，經警發現可疑予以攔檢後，經對其進行呼氣之
    酒精濃度測試，測得乙○○之呼氣每公升含酒精濃度達每公
    升0.85毫克，而有「汽車駕駛人酒精濃度超過規定標準（每
    公升0.25至0.4 毫克）」之違規，依道路交通管理處罰條例
    第35條第1 項第1 款、第24條第1 項第2 款規定，裁處罰鍰
    45,000元，吊扣普通小型車駕駛執照12個月，並應參加道路
    交通安全講習等語。(二)異議意旨略以：異議人業經緩起訴處
    分確定並已依緩起訴處分服勞役40小時，原處分機關仍為異
    議人應繳納罰鍰45,000元之處分，顯然違法，請求撤銷原處
    分等語。(三)經查：1.異議人於上開時、地，酒後駕駛車牌ZY
    A-177 號輕型機車，行經高雄縣鳳山市○○路與瑞興路口時
    ，因騎車情況不穩定，經警發現可疑予以攔檢後，經對其進
    行呼氣之酒精濃度測試，測得乙○○之呼氣每公升含酒精濃
    度0.85毫克，而有違規事實，乃經警開立舉發通知單當場舉
    發，移送原處分機關以交通部公路總局高雄區監理所於99年
    7 月12日高監營裁字第裁80-N00000000號違反道路交通管理
    事件裁決書裁處罰鍰45,000元，吊扣普通小型車駕駛執照12
    個月，應參加道安講習等情，業據異議人自承在卷，並有上
    開裁決書及其送達證書、舉發通知單等件在卷足稽。又異議
    人並未領有輕型機車駕駛執照，而係領有普通小型車駕駛執
    照，有公路監理電子閘門證號查詢汽車駕駛人查詢結果1 紙
    在卷可憑，是此部分事實均堪認定。2.異議人於前述違規之
    際所駕駛者既為輕型機車，故依法所受處分內容應僅為限制
    其駕駛輕型機車之權利，原處分機關遽以吊扣異議人所持有
    之普通小型車駕駛執照，此舉顯然不當剝奪異議人駕駛普通
    小型車之權利，亦與現行道路交通管理處罰條例第68條規定
    有悖。3.是原處分機關僅得裁處吊扣輕型機車駕駛執照，不
    得吊扣普通小型車駕駛執照。至道路交通主管機關對於汽車
    駕駛執照之管理，因採取一照原則，未發給駕駛人較低等級
    之駕駛執照，惟行為人依法既應諭知吊扣輕型機車駕駛執照
    ，尚不能因受處分人現實上僅持有普通小型車駕駛執照，即
    違背法律規定諭知免罰。此主管機關仍可利用電腦資料處理
    或在汽車駕照註記或其他方式，吊扣行為人輕型機車駕駛執
    照，執行層面應可妥適克服，尚難逕謂無法執行，而諭知不
    罰。4.異議人於上開時、地違規酒駕之行為，業經臺灣高雄
    地方法院檢察署檢察官以98年度偵字第7110號為緩起訴處分
    ，緩起訴期間為1 年，並命異議人應向指定之公益團體、地
    方自治團體或社區提供40小時之義務勞務，上開緩起訴處分
    期間已期滿而未經撤銷等情，亦有上開緩起訴處分書及臺灣
    高等法院被告前案紀錄表在卷可稽，則異議人上開違反刑事
    法律禁止規範之犯罪事實既已明確，僅因檢察官採取緩起訴
    處分之替代性刑事處遇手段，未將該案逕行起訴或聲請簡易
    判決處刑，致其後適用之刑事訴訟程序有所區別，然就異議
    人負有向檢察官指定機構提供一定時數之勞務義務觀察，其
    如未在上開指定期間內確實履行義務，依刑事訴訟法第253
    條之3 第1 項第3 款之規定，異議人將遭受撤銷緩起訴處分
    之不利益；反之，倘其確實遵守並履行各項緩起訴條件，除
    非合於刑事訴訟法第260 條所定情形之一，否則異議人即無
    再就同一案件遭受刑事訴追之虞。從而，異議人已因上開緩
    起訴處分而剝奪其人身自由，主觀上前揭義務勞務亦具有強
    制性、懲罰性，雖不若易科罰金係以支付金錢作為自由刑之
    替代，惟經由緩起訴處分條件之履行使其免於遭檢察官發動
    起訴程序，仍具有替代刑罰之效果，廣義而言，應屬前揭所
    稱之「實質刑事法律處罰」，而有行政罰法第26條第1 項「
    一事不二罰」規定之適用。是異議人因駕駛人酒精濃度超過
    規定標準之違規行為，依行政罰法第26條第1 項前段規定，
    即應依刑事法律處罰之，已無再依上開道路交通管理處罰條
    例第35條第1 項第1 款裁處行政罰鍰之餘地。5.原處分機關
    裁處異議人應參加道路安全講習部分，係為達成遏止酒後駕
    車之不法行為，維護道路交通用路權人之安全法益等行政目
    的所必要之罰鍰以外之其他種類行政罰，依行政罰法第26條
    第1 項但書之規定，原處分機關仍得裁處，並未違反「一事
    不二罰」之規定，故此部分之裁處並無違誤。(四)綜上所述，
    本件異議人領有普通小型車駕駛執照，卻於飲酒後駕駛輕型
    機車之行為，違反道路交通管理處罰條例第35條第1 項第1
    款，依同條例第24條第1 項第2 款及違反道路交通管理事件
    統一裁罰基準表之規定，應裁處吊扣普通輕型機車駕駛執照
    12個月及應參加道路交通安全講習。是異議人就裁處罰鍰45
    ,000元部分聲明異議，非無理由。又道路交通管理處罰條例
    第87條第1 項規定：「受處分人不服第8 條主管機關所為之
    處罰，得於接到裁決書之翌日起20日內，向管轄地方法院聲
    明異議。」此條文中所謂之「處罰」，應指包括對受處分人
    裁處之違規事實是否正當，及裁罰所引用之法條是否適當而
    言，蓋此二者有不可分離之關係，即聲明異議應以交通違規
    行為為標的，非以處罰項目為範圍。是本件異議人酒後駕車
    只有一個交通違規行為，雖異議人僅就處罰項目中之罰鍰部
    分提起異議，其餘部分（吊扣駕駛駕照及應參加道路交通安
    全講習部分）並未提及，惟違規之事實同一，本院自得針對
    原處分適用法條是否正確一併為審酌，附此敘明。從而，原
    處分機關裁罰異議人罰鍰45,000元之處分顯有不當，自應將
    原處分全部撤銷，另為「乙○○汽車駕駛人，駕駛汽車經測
    試檢定酒精濃度超過規定標準，應接受道路交通安全講習，
    且吊扣普通輕型機器腳踏車駕駛執照拾貳個月」裁定等語。
三、按汽車駕駛人，駕駛汽車經測試檢定有酒精濃度超過規定標
    準之情形者，處新臺幣1 萬5 千元以上6 萬元以下罰鍰，並
    當場移置保管該汽車及吊扣其駕駛執照1 年；有第35條第1
    項規定之情形者，應接受道路交通安全講習；汽車駕駛人有
    飲用酒類或其他類似物後其吐氣所含酒精濃度超過每公升0.
    25毫克或血液中酒精濃度超過0.05％以上者，不得駕車，道
    路交通管理處罰條例第24條第1 項第2 款、第35條第1項 第
    1 款、道路交通安全規則第114 條第2 款分別定有明文。惟
    依94年2 月5 日公布，95年2 月5 日施行之行政罰法第26條
    第1 項規定：「一行為同時觸犯刑事法律及違反行政法上義
    務規定者，依刑事法律處罰之。但其行為應處以其他種類行
    政罰或得沒入之物而未經法院宣告沒收者，亦得裁處之。」
    此所稱之「依刑事法律處罰」，是否包括檢察官依法所作成
    之緩起訴處分，條文並未明確規定，抗告人雖認緩起訴處分
    係屬行政罰法第26條第2 項所稱之不起訴處分之一種，並非
    該條第1 項所稱之「依刑事法律處罰」等語。查依刑事訴訟
    法第260 條規定，緩起訴處分期滿未經撤銷者，固與不起訴
    處分同有其確定力。惟：
  (一)依刑事訴訟法第251 條之1 至第251 條之3 規定以觀，被告
    所涉為死刑、無期徒刑或最輕本刑3 年以上有期徒刑以外之
    罪，檢察官於參酌刑法第57條所列事項及公共利益之維護，
    認以緩起訴為適當者，得定1 年以上3 年以下之緩起訴期間
    為緩起訴處分（刑事訴訟法第253 條之1 ）。是就要件言，
    檢察官基本上係認被告成立犯罪，而暫緩起訴，並得課被告
    予一定之負擔或指示（同法第253 條之2 第1 項），此與不
    起訴處分係因犯罪嫌疑不足或其他原因（同法第252 條、第
    253 條），且不得附條件或負擔，顯有不同；又經檢察官為
    「緩起訴」處分者，於「緩起訴」之猶豫期間內，檢察官可
    對其持續觀察，若認其顯無反省警惕之情或根本欠缺反省警
    惕之能力（即符合刑事訴訟法第253 條之3 第1 項所列3 款
    情形）者，得依職權或依告訴人之聲請，將「緩起訴」處分
    撤銷，並依法追訴，亦即在緩起訴處分之猶豫期間內，刑事
    訴追程序仍未終局確定，此與不起訴處分確定後，刑事訴追
    程序終結，檢察官原則上不得就同一行為再行起訴之法律效
    果迥異。縱認緩起訴是附條件的便宜不起訴處分，則「條件
    成就」包含兩個部分，其一是經過一定的猶豫期間，其二是
    緩起訴未經撤銷，兩個條件皆成就時，才會產生如同確定不
    起訴處分之效力，足見緩起訴處分與一般不起訴處分性質有
    別。
  (二)刑事訴訟法第253 條之1 第1 項係於91年2 月8 日增訂公布
    （同年月10日施行），行政罰法則於前開條文公布施行後之
    94年2 月5 日始行公布（95年2 月5 日施行），而制定在後
    之行政罰法第26條第2 項既僅臚列「不起訴處分或無罪、免
    訴、不受理、不付審理之裁判確定者」，未將「緩起訴處分
    」納入，且依上說明，緩起訴處分與不起訴處分性質並不相
    同，則法院自不宜擴張解釋認「緩起訴處分」，亦屬同法第
    2 項所稱之不起訴處分。
  (三)又檢察官對被告作成緩起訴處分，並命其向公庫或公益團體
    、地方自團體支付一定之金額時，雖非由法院作成之判決，
    但因檢察官是否對被告作成緩起訴處分，及於作成緩起訴處
    分時，應命被告遵守或履行何等事項，須斟酌刑法第57條所
    列事項及公共利益之維護，此與法院於認定被告有罪時，於
    科刑時亦須斟酌刑法第57條所列事項類似，且因檢察官命被
    告向公庫或公益團體、地方自團體支付一定之金額，亦屬對
    被告財產權之剝奪，性質上與法院所科處之罰金無異，自屬
    行政罰法第26條第1 項所稱之「依刑事法律處罰」。同理，
    如檢察官對被告為緩起訴處分時，同時命被告「向公庫或指
    定之公益團體、地方自治團體支付一定之金額。」以外之處
    置，如本案之命被告「向指定之公益團體、地方自治團體或
    社區提供40小時以上240 小時以下之義務勞務」，因亦剝奪
    被告之人身自由，自應認係與受刑事處罰無異，否則，將因
    檢察官對被告作出不同處置而異其結論，自難期公平。
四、復按汽車駕駛人，因違反本條例及道路交通安全規則之規定
    ，受吊銷駕駛執照處分時，吊銷其持有各級車類之駕駛執照
    ，道路交通管理處罰條例第68條定有明文。此規定係於94年
    12月14日修正公布，並於95年3 月1 日施行，而修正前之道
    路交通管理處罰條例第68條則係規定「汽車駕駛人，因違反
    本條例及道路交通安全規則之規定，受吊扣或吊銷駕駛執照
    處分時，吊扣或吊銷其持有各級車類之駕駛執照」，觀其修
    法意旨，係以「原條文將違規駕駛人所持有之各級車類駕駛
    執照一併吊扣或吊銷，失之過酷，影響人民工作及生活甚鉅
    」為由，而刪除吊扣駕駛人駕駛執照時，應吊扣駕駛人持有
    各級車類駕駛執照之規定，是依現行道路交通管理處罰條例
    ，已無得吊扣駕駛人所持有他級駕駛執照之依據存在，從而
    ，於為吊扣駕駛人駕駛執照之處分時，自僅得吊扣駕駛人違
    規時所駕駛該級車類之駕駛執照，以限制其繼續駕駛該級車
    類行駛道路之權利。
五、經查：
  (一)本件受處分人乙○○於98年2 月1 日凌晨0 時55分許，飲酒
    後已達不能安全駕駛動力交通工具之程度，仍騎乘車牌號碼
    ZYA-177 號輕型機車，行經高雄縣鳳山市○○路與瑞興路口
    ，因騎車不穩，經警攔檢後，測得其呼氣酒精濃度檢測值為
    0.85MG/L，超過規定標準而製單舉發，原處分機關於98年2
    月11日依道路交通管理處罰條例第35條第1 項第1 款規定，
    裁處受處分人罰鍰45,000元，並吊扣普通小客車駕駛執照12
    個月及施以道路安全講習等情，業據受處分人自承在卷，並
    有異議人親自簽收之舉發違反道路交通管理事件通知單影本
    、酒精濃度測試單影本、裁決書及送達證書影本各1 紙在卷
    可稽，此部分事實，堪以認定。
  (二)受處分人因同一事實，亦涉犯刑法第185 條之3 服用酒類不
    能安全駕駛動力交通工具而駕駛罪，經台灣高雄地方法院檢
    察署檢察官偵查後，於98年3 月30日以98年度偵字第7110號
    為緩起訴處分，緩起訴期間為1 年，受處分人並應於緩起訴
    處分期滿前向指定之公益團體、地方自治團體或社區提供40
    小時之義務勞務，於98年4 月20日確定，該緩起訴期間為98
    年4 月20日至99年4 月19日，已經過1 年而生實質之確定力
    ，受處分人業已履行緩起訴處分所附帶之義務勞務條件等情
    ，有前開緩起訴處分書、臺灣高等法院檢察署處分書、臺灣
    高雄地方法院檢察署觀護卷宗內附之執行緩起訴處分義務勞
    務監控表等件附卷可參，此部分事實，亦堪認定。而依上說
    明，前述檢察官之緩起訴處分，實質該當行政罰法第26條第
    1 項之「依刑事法律」之處罰，則行政機關應不得就同一行
    為，再為與刑罰相類之罰鍰處分。
  (三)受處分人既係駕駛輕型機車違反道路交通管理處罰條例第35
    條第1 項第1 款之規定，揆諸前揭法律規定及說明意旨，原
    處分機關依法即僅能吊扣其輕型機車駕駛執照，並無得吊扣
    受處分人持有他級駕駛執照之依據。查受處分人於本件違規
    時，僅領有普通小客車之駕駛執照，並無輕型機車之駕駛執
    照乙情，有原審法院公路監理電子閘門查詢資料1 紙在卷可
    稽。是受處分人於違規當時既駕駛輕型機車，依前開所述，
    修正後即本件行為時之道路交通管理處罰條例第68條，既已
    將「吊扣」各級車類之規定予以刪除，原處分機關自不能逕
    行處分吊扣受處分人其他車種之普通小型車駕駛執照。至上
    開道路交通安全規則對於汽車駕駛執照之管理，採取一照原
    則，固導致越級駕駛人違規酒駕時，受有無須吊扣駕駛執照
    之利益，然此關於駕駛執照管理所衍生之執行困難或法規漏
    洞，宜由修法解決，尚不得擴張解釋，於駕駛人無較低級駕
    駛執照可供吊扣時，即率爾代以吊扣其所領有之較高級駕駛
    執照，則受處分人既無輕型機車之駕駛執照可供吊扣，自無
    從執行該部分之處分，原處分機關不察，仍逕為吊扣普通小
    客車之駕駛執照，亦難謂係適法之處分。
六、綜上所述，本件有行政罰法第26條「一事不二罰」原則之適
    用，原審法院因而將原處分關於罰鍰45,000元部分撤銷，核
    無違誤；又受處分人違規當時所駕駛之車輛種類即輕型機車
    ，不得代以吊扣其普通小客車之駕駛執照，原處分機關對受
    處分人裁處吊扣普通小客車駕駛執照12個月之處分，於法未
    合，原裁定將此部分亦予以撤銷，另為諭知「吊扣普通輕型
    機器腳踏車駕駛執照拾貳個月」亦無違誤。抗告人抗告意旨
    ，仍執陳詞，指摘原裁定不當，為無理由，應予駁回。
六、據上論結，應依道路交通案件處理辦法第26條，刑事訴訟法
    第412 條，裁定如主文。
中    華    民    國    99    年    10    月    8     日
                  刑事第二庭    審判長法  官  林正雄
                                      法  官  邱明弘
                                      法  官  黃壽燕
以上正本證明與原本無異。
不得再抗告。
中    華    民    國    99    年    10    月    8     日
                                      書記官  戴志穎

司法院資訊處製作；財團法人民間司法改革基金會備份。
